【裁判字號】    95,台上,1485
【裁判日期】    950713
【裁判案由】    給付承攬報酬
【裁判全文】
最高法院民事判決            九十五年度台上字第一四八五號
    上  訴  人  協泰營造廠股份有限公司
                        樓
    法定代理人  乙○○
    訴訟代理人  陳淑鶯律師
    被 上訴 人  甲○○○○○.
    法定代理人  丙○○
上列當事人間請求給付承攬報酬事件，上訴人對於中華民國九十
四年五月十九日福建高等法院金門分院第二審判決（九十二年度
重上字第一號），提起一部上訴，本院判決如下：
    主  文
原判決關於駁回上訴人之訴及附帶上訴計新台幣四百七十六萬三
千八百五十四元本息之請求暨該訴訟費用部分廢棄，發回福建高
等法院金門分院。
其他上訴駁回。
第三審訴訟費用，關於駁回其他上訴部分由上訴人負擔。
    理  由
本件上訴人主張：伊於民國八十三年五月二十五日承攬被上訴人
之「擎天水庫污水下水道土木管線工程」（下稱系爭工程），約
定總價為新台幣（下同）四千七百八十萬元，自八十三年六月一
日開工日起三百日曆天完工。系爭工程已於八十五年五月三十一
日完工，結算金額為四千七百六十三萬八千五百四十點七元，被
上訴人已付四千零九萬六千九百零六元，尚有工程尾款及保留款
共七百五十四萬一千六百三十五元未付。又超過系爭合約數量之
工程，即岩方工程款一百零一萬零九百四十四元、FRP 管工程款
四十四萬六千七百七十五元、D5幹線工程款十萬零七百零八元，
被上訴人依約亦有給付之義務拒不給付，屢催未果。扣除原審
判決被上訴人應給付之七千四百六十九元本息，求為命被上訴人
再給付九百零九萬二千五百九十三元及自支付命令送達翌日（九
十年十月四日）起加計法定遲延利息之判決（上訴人原請求被上
訴人給付一千四百零三萬九千一百三十六元本息，第一審判決命
被上訴人給付七百八十萬零七元本息，兩造各就其不利部分提起
上訴、附帶上訴。第二審除改命被上訴人給付七千四百六十九元
本息部分已確定外，其餘均駁回上訴人在第一審之訴及其附帶上
訴。上訴人僅就其中九百零九萬二千五百九十三元本息部分聲明
不服。其他部分不在本院審理範圍）。
被上訴人則以：上訴人施作之系爭工程有諸多瑕疵，經通知補正
未果，伊乃另僱請他人修補，計支付八百四十一萬六千一百八十
八元，自應由上訴人負償還責任。又上訴人逾期完工，應依約給
付按工程總價十分之一計算之罰款，經抵銷後，上訴人已無工程
款可資請求等語置辯。
原審除維持第一審所為命被上訴人給付七千四百六十九元本息部
分之判決外，就上訴人其餘請求中之九百零九萬二千五百九十三
元本息部分，均駁回上訴人之訴及其附帶上訴（其他部分上訴人
已受敗訴判決確定），係以：依系爭工程結算協調會會議記錄及
結算金額計算表之記載，系爭工程雖有瑕疵待補正，然上訴人確
已於八十五年五月三十一日施工完成。該工程自八十三年六月一
日開工後，依上訴人多次之請求，及負設計監造責任之訴外人新
環工程顧問股份有限公司（下稱新環公司）多次之核計，可知上
訴人請求延展工期之原因包括：FRP壓力管較合約長250公尺。
A、E幹線岩盤部分約400 公尺。自八十三年七月十二日起申
請花崗石廠協助炸開岩盤整地，至同年月二十六日開始協助之等
待期間十四天。自八十四年七月十日申請夜間施工三小時，至
被上訴人同年八月二十四日准許之等待期間十六天。配合被上
訴人埋設管線，耽誤工期三十天。增加岩方開挖一一七七．五
立方公尺，及用地無法取得等理由。而被上訴人依金門縣政府
之核准，分別就用地無法取得部分，於八十四年五月二十七日同
意延期六十天；就岩方數量超出、FRP管長度較原設計數量多、A
、E 重力管線路段，因花崗石硬度極高，進度遲緩、夜間施工折
算展延工期，以及配合被上訴人埋設管線等耽誤工期部分，於八
十四年十月二十六日准予延期三十天。除此之外，金門縣政府亦
同意展延FRP 壓力管，超過合約約定二百五十公尺部分之工期，
經審酌合約有關每天應施作20公尺之約定，及新環公司於八十四
年十一月二十日展期十四天之建議與行政院公共工程委員會調解
結論相同，應認此部分以延展工期十四天為合理。又金門縣政府
既同意就上訴人施作超過約定FRP 壓力管工程展延工期，則上訴
人增加開挖岩方一一七七．五立方公尺之工程，較原約定之土方
工程困難，且與原設計圖有異，自應予以延展工期，較符公平原
則。依新環公司之先後建議，及上訴人自行請求延期四十八天，
此部分工期即以展延四十八天為妥適。另有關埋設A、E幹線約40
0 公尺，均屬硬岩，因上訴人於承攬前未綜合考量系爭工程內容
就人才、機具為適當規劃，金門縣政府斟酌上訴人實際施工狀況
及配合被上訴人埋設管線部分，准予展延工期三十天，尚無不當
。至於上訴人申請花崗石廠協助炸開岩盤整地，等待期間十四天
，因該廠是否同意協助，非被上訴人所得決定；有關申請獲准夜
間施工三小時之等待期間十六天，係因金門縣政府經一個半月始
核准，均非可歸責於被上訴人之事由，上訴人此二部分展期之請
求，自屬不應准許。綜上所述，上訴人得展延之工期計一百五十
八天，而系爭工程應完工日期原為八十四年十二月二十七日，實
際完工日為八十五年五月三十一日，扣除該展延工期天數，仍逾
期完工一百十九天。被上訴人依系爭合約第二十條約定，請求按
結算金額十分之一計算罰款額（違約金）共四百七十六萬三千八
百五十四元，並以此罰款（違約金）與其尚未支付之工程款抵銷
，為有理由。雖上訴人依約得請求結算工程款四千七百六十三萬
八千五百四十點七元，扣除已受領四千零九萬六千九百零六元後
之餘款為七百五十四萬一千六百三十五元，加上就廠區岩方開發
多施作一一七七．八立方公尺，得請求工程款一百零一萬零九百
四十四元、增加FRP 管之工程款四十四萬六千七百七十五元、完
工後另行施作D5幹線工程款十萬零七百零八元。合計尚未領取之
工程款有九百十萬零六十二元。但依兩造及新環公司人員於八十
五年十月十一日之履勘紀錄，系爭工程之A、E幹線路面部分分別
有多處碎石露出地面、塌陷、凹凸不平等瑕疵；污水廠及抽水站
有各如該紀錄附表所示之瑕疵，經通知上訴人補正未果，上訴人
即應就被上訴人僱請訴外人建華營造股份有限公司（下稱建華公
司）修補瑕疵所支出之必要費用負償還責任。經建華公司修補之
工程有：(1)污水收集系統土木管線工程共一百九十三萬六千三百
十四元；(2)抽水站工程四十二萬九千七百二十六點七七元；(3)污
水處理廠工程共一百二十八萬八千七百十四點七六元，總計修補
費用為三百六十五萬四千七百五十六元，均屬必要費用。另被上
訴人主張上訴人應給付混凝土扣款二萬四千六百六十一元及機械
回填土扣款六十四萬九千三百二十二元，亦有理由，合計修補費
用及扣款為四百三十二萬八千七百三十九元。被上訴人併同前述
逾期罰款（違約金）以之與其未付之工程款抵銷結果，上訴人之
請求僅於七千四百六十九元本息範圍內，為有理由，逾此範圍之
請求，均無理由，不應准許云云，為其論斷之基礎。
關於廢棄發回部分（即被上訴人得以逾期違約金四百七十六萬三
千八百五十四元本息與其未付工程款抵銷部分）：
查觀之系爭工程合約第五條約定，全部工程限於開工之日起三百
日完工，如遇障礙因素或變更設計致無法全面完工，應陳報甲方
（被上訴人）協商處理等內容（一審卷第一宗，一四二頁），似
見工期能否延長？延長日數若干為合理？乃屬兩造應協商之範圍
，並非被上訴人單方所能逕予決定。原審以非契約當事人之金門
縣政府之核定日數，作為准予延長一部分工期日數之依據，已難
謂合於契約約定之本旨，且就上訴人請求准予夜間施工而生之等
待期間部分，竟以金門縣政府經一個半月始行核准，為非可歸責
於被上訴人之事由，而不准上訴人此部分延展工期之請求，亦顯
與應協商處理之約定不符。又系爭工程糾紛，上訴人曾向行政院
公共工程委員會聲請調解，經該會作成之調解方案（下稱調解方
案）中已就是否延展工期分別論列，認除被上訴人核准之延展工
期九十天外，另不應計入工期之日數為三○三天，上訴人並無逾
完工（一審卷第一宗，一九二至一九四頁）。原審就超過約定之
FRP 管線工程，既以調解方案建議延展工期十四天，而認被上訴
人准予延長十四天工期為合理，則何以調解方案之其他不應計入
工期之論列，為不可採？上訴人主張延展工期依調解方案之論斷
，其並未逾期，是否全然無據（同上卷，一八六頁）？如依原審
之認定，得以延長之工期似為一百五十二天（ 60+30+14+48=152
天），而非一百五十八天，該核計是否有誤？均攸關上訴人是否
逾期完工、逾期日數及逾期違約金額之計算，自應詳為審究查明
。次按約定之違約金額過高者，法院得減至相當之數額，民法第
二百五十二條定有明文。故約定之違約金苟有過高情事，法院即
得依此規定以職權核減至相當數額（本院七十九年台上字第一六
一二號判例意旨參照），是以違約金之約定是否適當，法院本應
為必要之調查審認，以作為是否依職權核減之憑據。原審未遑詳
查研酌，遽認被上訴人請求依結算金額十分之一計算（即最高罰
款額）罰款額（違約金）四百七十六萬三千八百五十四元，及以
此罰款與未付工程款抵銷為有理由，而為上訴人不利之判決，尚
屬難昭折服。上訴意旨，指摘原判決上述部分為不當，求予廢棄
，非無理由。
關於駁回上訴部分（即上訴人應償還瑕疵修補費用三百六十五萬
四千七百五十六元、給付混凝土扣款二萬四千六百六十一元、機
械回填土扣款六十四萬九千三百二十二元，合計四百三十二萬八
千七百三十九元本息，並與被上訴人未付工程款抵銷部分）：
經核原審依其採證、認事之職權行使，就上開瑕疵修補費用、混
凝土扣款、機械回填土扣款之金額，及准被上訴人將之與其未付
工程款為抵銷之認定，均無違誤。上訴意旨，指摘原判決關此部
分為不當，求予廢棄，非有理由。
據上論結，本件上訴為一部有理由，一部無理由。依民事訴訟法
第四百七十七條第一項、第四百七十八條第二項，第四百八十一
條、第四百四十九條第一項、第七十八條，判決如主文。
中    華    民    國  九十五  年    七    月   十三   日
                      最高法院民事第四庭
                          審判長法官  蘇  茂  秋
                                法官  蘇  達  志
                                法官  陳  碧  玉
                                法官  劉  靜  嫻
                                法官  吳  謀  焰
      本件正本證明與原本無異
                                      書  記  官
中    華    民    國  九十五  年    七    月  二十七  日
                                                      Ｅ


司法院資訊處製作；財團法人民間司法改革基金會備份。
